臺灣高等法院刑事判決　　　　　　　　　　　　　　九十三年度上易字第九九號
　　上　訴　人　臺灣士林地方法院檢察署檢察官
　　被　　　告　甲○○
右上訴人因被告竊盜案件，不服臺灣士林地方法院九十二年度簡上字第一四六號，中
華民國九十三年三月二日第一審判決（起訴案號：臺灣士林地方法院檢察署九十二年
度偵字第二五三八號）提起上訴，本院判決如左：
    主  文
上訴駁回。
    理  由
一、公訴意旨略以：甲○○於民國（下同）九十一年十二月五日晚上十時四十分許，
    見蕭鄭茜卿所有之車牌號碼ＤＩ─七一五七號自用小客車停放於台北市○○區○
    ○路三段三一一號內廣場，竟意圖為自己不法之所有，萌生竊取該車之犯意，先
    至上開車輛後方，企圖以徒手方式開啟該車後車箱掀背式車門，因未能打開，復
    至右前車門處欲開啟車門，惟因上開車門均上鎖致未能得逞。嗣經在場之鄰人徐
    維駿發覺有異，加以制止並報警處理，因而認被告甲○○涉有刑法第三百二十條
    第三項、第一項竊盜未遂罪。
二、按心神喪失人之行為，不罰，刑法第十九條第一項定有明文。不能證明被告犯罪
    或其行為不罰者，應諭知無罪之判決，刑事訴訟法第三百零一條第一項亦有明文
    。
三、本件公訴人認被告甲○○涉犯竊盜罪嫌，無非係以被告於警詢及偵查中之自白，
    及被害人蕭鄭茜卿之指述、證人徐維駿之證述，暨被告著手開啟車門之照片以及
    上開車輛之照片數張資為其主要論據。
四、訊據被告固坦承有著手開啟上開車輛車門而不遂，惟辯稱：其罹患憂鬱症，有精
    神方面之疾病，有時會幻聽幻覺，案發當時伊發病，係有人要伊去開車，並不認
    識該人等語。
五、經查：
    (一)被告前揭竊盜之行為，業據被害人蕭鄭茜卿於偵查中陳述明確，經核與證人徐
    　維駿於偵查時證述之情節相符（見九十二年度偵字第二五三八號卷第三五頁）
　　　，並有被告著手開啟車門之照片一幀及上開車輛照片四幀在卷可稽（見九十二
　　　年度偵字第二五三八號卷第一七至一九頁），是被告確有著手竊盜之行為，應
　　　堪認定。
    (二)被告於警詢時、偵查中及原審審判時均能正確描述自己之舉止，惟於本院審判
      時已不復記憶。其於原審審判時尚能記憶案發當日出發地、交通工具及穿著等
      細節，足見其記憶力及定向感均佳。然刑法上所謂心神喪失人，非以其心神喪
      失狀態之毫無間斷為必要，倘行為時確在心神喪失之中，即令其在事先事後偶
      回常態，仍不得謂非心神喪失之人。自刑事責任之觀點言之，行為時之心理狀
      態，已達於不能辨識行為之違法或不能依其識別而為行為之程度，即屬無責任
      能力。質言之，因精神疾病或其他原因之意識錯亂，致完全喪失理解力者，固
      無常態之是非辨識能力，亦有心理狀態仍足能辨別是非，而因一時情緒上反常
      衝動，不克自制，致不能依其識別而合理決定其行為者，有最高法院八十八年
      度台上字第一九七三號判決要旨足資參照。依被告於第一次警詢時供稱：「我
      有開啟車門，但車門鎖著，無法打開，故未開啟。」、「因為有人拿一千元給
      我，請我前去上址開啟該車，因為該民眾稱說車鑰匙插在車上。所以我就去幫
      忙開啟車門。」，於第二次警詢時則稱：「該名男子大約於十二月五日當晚二
      十一時多許，在台北市○○街與我相遇初識，他說他沒有工作，是無業遊民，
      並拿了新台幣（下同）一千元給我，叫我幫忙前往ＤＩ─七一七五號（筆錄係
      誤載，應為ＤＩ─七一五七號）自小客車停放處開啟該車，要我將該車駛往南
      港區胡適公園，到那裡該車車主自然就會在那裡等我。」、「他原本拿一千元
      給我，我又可憐他也沒工作，是遊民，所以就說一人一半，就只拿了五百元，
      另外五百元再還給他。」各等語（見同上偵查卷第一０頁背面、第一二頁背面
      ），概見被告於案發之初所述不合常情，幾同於胡言亂語。再依在場目睹被告
      開啟車門之證人徐維駿於偵查中具結證稱：「當時我在守我父親的靈（堂），
      靈堂就在三一一號廣場，我看到被告第一次在我鄰居蕭鄭茜卿車子後面鬼鬼祟
      祟的企圖要將車子後車廂掀背打開，但沒有打開，我跑去跟他（說）這是我鄰
      續拉車子右前門的把手，我說這是我朋友的車，我趕快叫我兒子下來給被告拍
      照，被告還是不放棄一直要開門，但他打不開，我便報警請警察來抓他。」等
      語（見同上偵查卷第三五頁），佐以證人徐維駿現場拍攝被告開啟車門之照片
      ，被告身著皮衣、牛仔褲等正常之衣物，但卻赤腳，外觀極不協調，已易引人
      注目，且未攜帶任何工具，在有人守靈的靈堂旁，公然徒手開啟他人上鎖車輛
      之車門，行徑已囂張到異常程度。而一般正常人均知空手開啟上鎖車輛之車門
      是不可能之事，被告經證人徐維駿制止後，猶不罷手，並稱是受朋友之託來開
      車，再經證人拍照取證後，仍執意要開啟車門，直到警察到場查獲為止，被告
      偏執之程度亦令人詫異。綜上以觀，被告行為時之行徑及被發現時反應與正常
      一般人大相逕庭，足見被告於行為時，心理狀態雖能辨別其要開啟車門而駕駛
      該車，但其主觀之精神狀態，已不能依其識別而合理決定其行為，無自由決定
      意思之能力，已處於心神喪失之狀態。對此經原審將被告送往台北市立陽明醫
      院（下稱陽明醫院）鑑定被告於行為時之精神狀況，經綜合被告之生活史、病
      史及鑑定時臨床所見，鑑定結果：被告自九十一年底起有明顯之精神病症狀，
      其精神狀態時而處於精神耗弱，時而處於心神喪失（被幻聽控制著去拜拜而不
      能自己）。九十一年十二月五日案發當時，其自述受幻聽及被控制妄想之影響
      而不能自主地去開車門，而證人之證詞及照片皆顯示其於當時對外界事務之理
      解及判斷，有嚴重障礙，故據以推斷其於涉案當時之精神狀態當處於心神喪失
      之程度，其診斷為情感型精神分裂病，有同院九十二年十二月十五日北市陽醫
      精字第０九二六０九二二三００號函附鑑定精神報告書存卷足徵。是以依卷內
      證據所得及陽明醫院對被告精神狀況所作前述鑑定，足認被告於行為時，確係
      處於心神喪失之狀態，應堪認定，則揆諸前揭規定之意旨，被告前開行為既已
      達心神喪失之狀態，自應諭知被告無罪之判決。又被告現與母親同住，案發後
      已至台北市立療養院治療，有診斷證明書一紙在卷可參，被告既有其最近親屬
      得就近看護，且本件犯罪情節甚為輕微，被告之素行向為良好，有卷附台灣高
      等法院被告全國前案紀錄表一紙足憑，是本院認尚無依刑法第八十七條第一項
      、第三項之規定，諭知令入相當處所施以監護之必要，併此敘明。
六、原審以被告甲○○犯罪係在心神喪失之狀態中，而為無罪之諭知，經核並無不合
    。檢察官上訴猶以：(一)被告甲○○於九十三年二月十七日原審審理時，就公訴人
    所詢問案發當日穿何上衣？何顏色？腳上有無穿鞋子？拖鞋掉了為何不撿回來？
    機車停放何處？事後如何至停機車地點將機車騎回等諸多問題，均能詳述，且原
    審亦認被告對犯案當時之細節尚能詳述，而被告在案發年餘後，猶能記憶當日所
    騎乘機車停放何處及事後如何取回，何能謂被告於犯案時係心神喪失？倘案發日
    被告行為時係處於心神喪失之中，被告於九十三年二月十七日原審審理時應無回
    憶犯案細節之可能，此與被告犯案後心神狀態是否偶回常態並無關聯。(二)被告為
    領有殘障手冊之人，殘障手冊上記載被告為精神輕度殘障，鑑定日期為九十二年
    三月六日，此經原審當庭勘驗屬實。陽明醫院於九十二年十二月十五日雖出具被
    告於案發當時係處於心神喪失狀態之精神鑑定報告，然何有如此不同之鑑定結果
    ，令人質疑，且原審未於理由中說明不採離案發日較近之殘障手冊鑑定意見等情
    ，指摘原判決不當，請求撤銷改判云云。惟查：(一)因精神疾病或其他原因之意識
    錯亂，致完全喪失理解力者，固無常態之是非辨識能力，亦有心理狀態仍足能辨
    別是非，而因一時情緒上反常衝動，不克自制，致不能依其識別而合理決定其行
    為者，有最高法院八十八年度台上字第一九七三號判決要旨足資參照。而依前述
    ，被告行為時之行徑及被發現時反應與正常一般人大相逕庭，足見被告於行為時
    ，心理狀態雖能辨別其要開啟車門而駕駛該車，但其主觀之精神狀態，已不能依
    其識別而合理決定其行為，無自由決定意思之能力，已處於心神喪失之狀態，是
    以被告雖能記得該日犯案細節，惟當時確因無法自制情緒上之反常衝動，依其識
    別而合理決定其行為，揆諸前揭說明，仍屬在心神喪失狀態。(二)被告所領之殘障
    手冊上固記載被告為精神輕度殘障，惟此手冊僅係被告參與社會及從事生產活動
    功能受到限制或無法發揮之鑑定意見（參閱身心障礙法），無從證明被告為本案
    犯行時之精神狀態究為如何，即上開殘障手冊與陽明醫院之鑑定精神報告書，二
    者性質互異，不能混為一談，自不得以該殘障手冊遽為不利於被告之認定。綜上
    ，檢察官之上訴，為無理由，應予駁回。
據上論斷，應依刑事訴訟法第三百六十八條，判決如主文。
本案經檢察官呂光華到庭執行職務。
中　　　華　　　民　　　國　　九十三　　年　　　七　　　月　　 十六 　　日
                              臺灣高等法院刑事第二十四庭
                                  審判長法  官  陳  貽  男
                                        法  官  徐  世  禎
                                        法  官  李  世  貴
右正本證明與原本無異。
不得上訴。
                                        書記官  魏  汝  萍
中　　　華　　　民　　　國　　九十三　　年　　　七　　　月　　 十六 　　日
